【裁判字號】    91,訴,6406
【裁判日期】    920417
【裁判案由】    履行契約
【裁判全文】
臺灣臺北地方法院民事判決  九十一年度訴字第六四○六號
    原      告  合記建設股份有限公司
    法定代理人  甲○○
    訴訟代理人  乙○○
                送達代收人  乙.
    被      告  丙○○
    訴訟代理人  丁○○
右當事人間履行契約事件，本院判決如左：
    主    文
被告應給付原告新台幣伍拾萬元及自民國八十八年一月一日起至清償日止，按週年利
率百分之五計算之利息。
訴訟費用由被告負擔二分之一，餘由原告負擔。
    事    實
一、原告方面：
  (一)聲明：被告應給付原告新台幣一百零五萬元，及自八十八年一月一日起至清償日
    止，按週年利率百分之五計算之利息。
  (二)陳述：本件兩造於民國（下同）八十七年九月二十四日曾簽訂合建契約，由被告
    提供土地予原告興建住宅，為此原告曾支付被告保證金新台幣（下同）五十萬元
    。未料開工前夕，有地主陳灣等五戶因要挾不合理條件未果，竟拒絕簽約，使合
    建案無從進行，鑑於各地主既無法達到「合建協議」及「交地交屋」等不可分之
    債務，渠等給付既屬不能，原告乃依民法第九十九條第二項及同法第二百二十六
    條、第二百五十六條、第五百零七條、第二百五十八條等各規定，於八十九年六
    月對各地主表示依法解除契約，並要求回復原狀。系爭合建契約於另案中已經最
    高法院確認因解除條件成就而失效，是契約既已解除，且其原因係可歸責於各地
    主債務不履行之事由，原告依民法第二百五十九條及第二百六十條規定向被告請
    求回復原狀及債務不履行之損害賠償，其中退還保證金部分之金額為五十萬元，
    另損害賠償金額部分為五十五萬元，二者合計一百零五萬元云云。
  (三)證據：提出確定證明書、最高法院九十一年度台上字第八四六號判決、支出及所
    失預期利益明細表、合建契約書、地主收款明細表、收據、支票、郵政國內匯款
    執據、統一發票、轉帳傳票、業務酬金收據、請款單、保險費收據、利息收據、
    合建案各地主實領金額明細表（以上均為影本）等件為證。
二、被告方面：
  (一)聲明：駁回原告之訴。
  (二)陳述：被告已經遵從合建契約將房屋騰空搬遷交予原告，惟原告於八十七年六月
    份即不願意合建，然卻未通知被告，被告遲至八十七年十二月始知悉，經詢問原
    告，乃知係因有部分住戶不同意合建。然被告所有房屋於騰空交付原告後，因原
    告未繼續合建，致房屋遭到破壞，修理費用達三十萬元左右，此部份損失原告亦
    應負責。被告於簽訂系爭合建契約後，即已依約騰空交屋，本身並未違約，且完
    全配合履行契約，原告自不能請求被告賠償。
  (三)證據：未提出任何證據供本院佐參。
    理    由
一、本件原告起訴主張其與被告曾簽訂合建契約書，約定由原告提供其所有坐落於台
    北縣中和市○○段二八張小段五八八─一七地號土地，面積合計約一百二十二平
    方公尺，應有部分四分之一予原告，由原告興建大樓，嗣因其他部分地主不同意
    ，致無法繼續進行合建，依合建契約書第二條第一項約定，契約之解除條件已經
    成就，契約已經自動解約且作廢，此乃屬可歸責被告之事由，為此訴請被告退還
    已收取之保證金五十萬元，並賠償損害五十五萬元，合計一百零五萬元云云；被
    告則以其在簽訂系爭合建契約書後，即依約騰空交付系爭房屋及土地予原告，供
    興建大樓，其並無任何違約之處，原告請求被告賠償損害並無理由，又其交付予
    原告之房屋於原告確定不願合建後，經檢視發現遭他人破壞，致生修繕費約三十
    萬元，原告對此自應給予賠償等語。
二、經查本件兩造於八十七年九月二十四日簽訂合建契約書，約定由被告提供其所有
    坐落於台北縣中和市○○段二八張小段五八八─一七地號土地，面積合計約一百
    二十二平方公尺，應有部分四分之一予原告，供原告興建大樓使用，原告並已因
    此支付保證金五十萬元予被告收訖，此一事實有合建契約書、收據、晶采連城地
    主收款明細表、支票、郵政國內匯款執據等在卷可稽，並為兩造所不否認，此部
    分事實洵堪認定。原告主張系爭合建契約因另有其他地主不同意合建而無法遂行
    ，依系爭合建契約第二條第一項約定，系爭契約已經於八十七年底自動解除，關
    於此部分事實，已經台灣高等法院以九十年度上字第六九八號判決確認，並經最
    高法院以九十一年度台上字第八四六號裁定駁回上訴在案，此有最高法院上揭裁
    判影本附卷可考，是上揭事實亦堪認為真。原告主張系爭合建契約因另有其他地
    主不同意合建而解除，此一事由係因可歸責於被告所致，是被告應負損害賠償責
    任云云。惟查，系爭合建契約第二條第一項明載：「．．．若法令變更而受限制
    時，建造執照無法興建地上十一層時，或因實施容積率時，或因全體地主無法達
    成合建協議時，致使無法以原簽約時之建蔽率、容積率申請建造執照時，則本契
    約自動解除及作廢（解除條件成就而失效），甲方（即賣方，本件被告）應於乙
    方（即買方，本件原告）通知文到五日內到乙方公司辦理解約，並以現金退還所
    收之全部保證金，甲方不得異議。」由是可知，所謂「全體地主無法達成合建協
    議」者，乃系爭合建契約解除條件之一，於此條件成就時，其法律結果乃：(一)系
    爭合建契約自動解除作廢；(二)賣方（即被告）應辦理解約，以現金退還所收取之
    保證金。系爭合建契約已因其他地主不同意而無法達成合建協議，此已經確認在
    案，是以依上揭約定，系爭合建契約已經解除作廢，被告應返還其所收取之保證
    金五十萬元，此部分事實應毋庸疑，被告對此亦不爭執，是原告此部分之請求為
    有理由，應予准許。
三、可資質疑者，乃損害賠償金五十五萬元部分，據原告所稱，系爭合建契約所以無
    法續行，係因其他地主不同意所致，而其他地主不同意合建此一不利事由，應認
    係可歸責於被告之過失，故應由被告負擔損害賠償責任云云。依系爭合建契約所
    載，有關契約當事人違約責任部分係約定在第八條，而第八條第五項約定：「甲
    方（即本件被告）如未履行本契約約定時，除應將已收乙方（即本件原告）之保
    證金即時退還乙方外，並須加倍賠償甲方所收之保證金給予乙方、已施工之工程
    支出、其他因本大樓工程所衍生之一切費用及乙方已售房屋因而發生之一切損失
    等作為違約賠償金外，甲方仍應履行契約義務，並願放棄先訴抗辯權。」、第八
    項復約定：「如甲方之一違約致造成損失，應由違約之甲方負責賠償全體甲方及
    乙方之一切損失，違約之一方應於違約日起十五日內履行賠償，不得拖延，否則
    未違約者得請求法院依法強制執行抵償，違約者並願放棄先訴抗辯權。」上開約
    定固明訂被告如有違約情事時，應負損害賠償責任，惟綜覽全篇契約文義，並無
    一則約定被告應對於其他地主之行為負擔何種責任，亦無約定被告應如何協助原
    告促使其他地主同意合建；再者，系爭合建契約書甲方部分僅有被告一人，並無
    其他地主，是以，契約書第八條第八項所謂之「『甲方之一』違約致造成損失」
    云云，在本件即無適用餘地。另據原告所述：「（問：簽約後被告有無不同意合
    建？）被告同意合建，並同意搬遷騰空房屋，我們有支付搬遷款二萬元，並每月
    付租金一萬五千元一直到八十九年五月為止。」（參本院九十二年二月二十日言
    詞辯論筆錄），是被告於簽訂契約書後，既已同意搬遷，且實際上亦已將房屋騰
    空交付原告，已成可動工狀態，則被告究有何違背契約行為，殊堪可疑！據原告
    稱其所以要求被告支付違約部分之損害賠償金，主要理由乃：「（問：請求違約
    金部分依據為何？被告有無違約？）依據契約第二條之一規定，被告是地主之一
    ，他雖然同意合建，但合建契約既然因其他地主不同意合建而解除，被告身為地
    主之一應與其他地主應連帶負違約責任；依據二條之一我們可請求返還保證金，
    另根據八條之五、之八，我們可請求損害賠償金。」云云（參同上筆錄），然原
    告所指系爭合建契約第二條之一（即第一項）僅係載明解除條件成就時，被告應
    返還已收取之保證金予原告，第八條之五、之八（即第五項、第八項）係載明被
    告違約時應賠償損害予原告，上開約定均未記載被告負有保證其他地主亦同意合
    建之義務，亦未載明其他地主若不同意合建即視為被告違約，原告如何依據上開
    約定認為其他地主未同意合建即屬被告違約？又綜觀通篇契約文字亦未記載被告
    應與不同意合建之地主負連帶損害賠償責任，原告所謂被告應與其他不同意合建
    之地主負連帶損害賠償責任云云，所據者何，尤堪質疑！況不同意合建之其他地
    主既未與原告簽訂任何契約，亦未對原告為任何侵權行為，如何與被告「負連帶
    損害賠償責任」？依原告之立論，凡其他地主拒絕合建，即屬違約，應負連帶損
    害賠償責任，此無異以強制力加諸他人行無義務之事，顯然無據！是本院認為原
    告請求被告負違約之損害賠償責任，此五十五萬元之主張為無理由，應予駁回。
四、結論：原告之訴為一部有理由，一部無理由，依民事訴訟法第七十九條但書，判
    決如主文。
中      華      民      國    九十二    年      四      月     十七     日
                                            民事第二庭法  官  汪漢卿
右為正本係照原本作成
如對本判決上訴，須於判決送達後廿日內向本院提出上訴狀
中      華      民      國    九十二    年      四      月     十七     日
                                                  法院書記官  王  儀


司法院資訊處製作；財團法人民間司法改革基金會備份。
